【裁判字號】    94,重上更(一),116
【裁判日期】    950117
【裁判案由】    債務人異議之訴
【裁判全文】
臺灣高等法院民事判決             94年度重上更(一)字第116號
上  訴  人  甲○○（原名林萬）住台北市○○區○○街21巷
訴訟代理人  黃瑞真律師
複 代 理人  鍾賢斌律師
            吳奎新律師
被 上 訴人  丙○○
            乙○○
            丁○○
共      同
訴訟代理人  洪韶瑩律師
            邱琇偵律師
            詹順貴律師
上  一  人
複 代 理人  劉晏齊律師
上列當事人間債務人異議之訴事件，上訴人對於中華民國九十一
年十二月三十一日台灣士林地方法院八十九年度訴字第三七五號
第一審判決提起上訴，經判決後，由最高法院發回更審，本院於
九十五年一月三日言詞辯論終結，判決如下：
    主  文
原判決廢棄。
被上訴人在第一審之訴駁回。
第一、二審及發回前第三審訴訟費用由被上訴人負擔。
    事 實 及 理 由
一、本件上訴人聲明求為判決：(一)原判決廢棄。(二)被上訴人在第
    一審之訴駁回。
    被上訴人聲明求為判決：上訴駁回。
二、被上訴人在原審即已追加依據強制執行法第十五條規定，提
    起第三人異議之訴（見原審卷一六二頁之準備(三)狀），並表
    示其追加之訴與原訴間係屬選擇的合併（見本院更(一)卷四七
    頁至四八頁），上訴人對於被上訴人追加之訴並無異議，僅
    認與原訴應屬預備的合併；且被上訴人追加之訴與原訴請求
    之基礎事實同一，依民事訴訟法第四百四十六條第一項但書
    、第二百五十五條第一項第二款規定，應予准許，先予敘明
    。
三、被上訴人起訴主張：伊等係坐落台北縣汐止市○○○段樟樹
    灣小段四六一之六地號土地上東方之珠工業大樓（下稱系爭
    大樓）中如原判決附表所示八間建物（下稱系爭建物）之起
    造人。系爭大樓原承攬人於施工後因故停工，上訴人於民國
    （下同）八十四年十二月八日就該大樓後續工程與基地所有
    人兼地下、地上一至四層投資人及部分建物起造人梁國鼎簽
    訂承攬協議書，伊等並非該承攬關係之定作人，上訴人對伊
    等所有之系爭建物應無法定抵押權存在，詎上訴人竟持僅列
    梁國鼎為相對人之台灣士林地方法院（下稱士林地院）八十
    五年度拍字第二四六七號准許拍賣抵押物之裁定為執行名義
    ，聲請原執行法院以八十八年度執字第八一六七號強制執行
    事件（下稱系爭執行事件），對非執行名義所及之伊等實施
    強制執行，伊等自有提起確認之訴及異議之訴之必要等情。
    爰依強制執行法第十四條第二項、第十四條之一第一項及第
    十五條規定，求為確認上訴人對系爭建物之法定抵押權不存
    在，並撤銷系爭執行事件中就系爭建物所為強制執行程序之
    判決。
    上訴人則以：系爭大樓原由地主立達製衣廠股份有限公司（
    下稱立達公司）與訴外人漢威股份有限公司（下稱漢威公司
    ）合建，漢威公司就分得之系爭建物信託以被上訴人名義為
    起造人，並於立達公司終止合建契約後，與實際施工之漢鼎
    營造股份有限公司（下稱漢鼎公司）於八十四年五月二十七
    日授權梁國鼎、王建銘續建系爭大樓，則梁國鼎於同年十二
    月八日就後續工程與伊簽訂承攬協議書，效力自應及於被上
    訴人；且伊所承攬者為系爭大樓之重大修繕，亦已完工，並
    有新台幣（下同）三千餘萬元之報酬未獲清償，對系爭建物
    自有法定抵押權存在；被上訴人自亦不得提起異議之訴等語
    ，資為抗辯。
四、被上訴人主張：伊等係系爭大樓中如原判決附表所示系爭建
    物之起造人。系爭大樓原承攬人於施工後因故停工，上訴人
    於八十四年十二月八日就該大樓後續工程與基地所有人兼地
    下、地上一至四層投資人及部分建物起造人梁國鼎簽訂承攬
    協議書，伊等並非該承攬關係之定作人，上訴人對伊等所有
    系爭建物應無法定抵押權存在等情；而為上訴人所否認，並
    以前開情詞置辯。經查：
  (一)按代理人與第三人為法律行為時，雖未以本人之名義為之，
    但有為本人之意思，且此項意思為相對人所明知或可得而之
    者，為隱名代理，仍發生代理之意思。查系爭大樓興建工程
    原由土地所有權人立達公司與訴外人漢威公司合建（見本院
    上字卷一九一頁至一九三頁之合建契約），漢威公司再委由
    正倫營造股份有限公司興建之初，立約當事人之委建人一方
    雖僅有漢威公司及立達公司，並未包括被上訴人在內，然被
    上訴人對其就系爭建物之所有權係繼受自漢威公司，為該原
    始承攬契約之定作人一方乙事並不爭執（見原審卷八頁之起
    訴狀、二八頁之變更起造人申請書、二九頁之建造執照、三
    一頁、三三頁、三五頁、四三頁、四五頁、四七頁至四九頁
    之起造人名冊），準此，足見被上訴人對於系爭大樓之合作
    興建事宜，確已授權漢威公司代理。嗣漢威公司於八十四年
    五月廿七日所簽訂之同意暨授權書（見原審卷一四四頁至一
    四七頁），及其補充條款第一點：「就東方之珠工地，立書
    人（即漢威公司、漢鼎公司）依約應負責施工，並申領使用
    執照事宜，茲為期工程進行順利，立書人僅此授權由地主代
    表梁國鼎、承購戶代表王建銘處理該事項。」（見原審卷三
    四五頁、本院上字卷一九四頁）」，均載明授權梁國鼎、王
    建銘進行系爭大樓之後續工程興建事宜。嗣受任人王建銘與
    其他承購戶與立達公司及梁國鼎再於八十四年七月廿七日簽
    立協議書，同意由梁國鼎進行續建事宜（見原審卷一四四頁
    至一四七頁之協議書及附件所示之承購戶）；並已據證人梁
    國鼎於士林地院審理八十六年度訴字第七八二號被上訴人乙
    ○○對上訴人提起分配表異議之訴事件審理中到場證稱：「
    ……我才由漢威公司及五十四戶住戶的授權由我繼續施工完
    成」等語（見一審卷第九四頁、本院重上卷一九七頁）。梁
    國鼎於八十四年十二月八日就系爭大樓後續工程與上訴人簽
    訂承攬協議書時（見原審卷五二頁至五八頁之承攬協議書暨
    附件估價單），就系爭建物部分既已取得漢威公司之授權，
    而上訴人復已知悉上開授權之事實（見原審卷八頁之起訴狀
    、二八頁之變更起造人申請書、二九頁之建造執照、三一頁
    、三三頁、三五頁、四三頁、四五頁、四七頁至四九頁之起
    造人名冊、一四四頁至一四七頁之同意暨授權書、三四五頁
    、本院上字卷一九四頁之其補充條款第一點、一四四頁至一
    四七頁之協議書及附件所示之承購戶），被上訴人就系爭建
    物之所有權又係繼受自漢威公司，則梁國鼎自係隱名代理被
    上訴人與上訴人簽訂上開承攬協議書，依上開說明，上訴人
    抗辯梁國鼎與伊所簽訂系爭承攬協議書之效力自應及於被上
    訴人，被上訴人自為系爭建物之定作人等語，應屬可取。是
    被上訴人主張兩造間並無承攬契約關係存在，伊等並非定作
    人，系爭承攬契約關係應係存在於上訴人與梁國鼎間，伊亦
    非系爭承攬契約效力所及之人云云，要無可取。雖被上訴人
    援引上開授權書第二條之三及協議書第五條之約定，證明伊
    等並未授權梁國鼎與上訴人簽訂承攬契約云云，惟綜觀前開
    約定內容，僅係就彼等如何履行契約細節部分所為之約定，
    核與上開授權書上已授權梁國鼎簽訂系爭承攬契約一事無涉
    ，足見被上訴人所為之上開主張，亦無足取。
  (二)上訴人所承攬者，係已完成八層主體結構大樓之續建工程，
    其工程內容係包括管線裝修、牆面、地坪、門扇裝設粉刷等
    工程以至使用執照取得在內，有上開梁國鼎與上訴人所簽訂
    承攬協議書之附件估價單可稽（見原審卷五六頁至五八頁）
    ；上訴人就上開工程施工之內容，在使系爭大樓取得使用執
    照、進而處於可以使用居住之狀態，工程項目多達五十一項
    ，承攬金額亦高達九千五百萬元（見原審卷五二頁之上開承
    攬契約書第三項工程總價欄所載），足見上訴人施工之工作
    係屬建築物甚明。而上訴人依上開承攬契約第一項及第六項
    約定所負給付義務，係承攬系爭大樓之後續工程至竣工及取
    得使用執照為止（見原審卷五二頁、五三頁）；茲系爭大樓
    既已於八十五年十月間建築竣工並已取得使用執照（見本院
    重上卷一六Ｏ頁之使用執照），此為兩造所不爭執。準此，
    顯見上訴人確已依約完成系爭大樓之後續建築工程，依上開
    承攬契約書第一項、第三項及第五項約定，自得請求給付承
    攬報酬。
  (三)雖被上訴人另主張系爭大樓尚未完工云云，惟按建築工程完
    竣後，應由起造人會同承造人及監造人申請使用執照。直轄
    市、縣（市）（局）主管建築機關應自接到申請之日起，十
    日內派員查驗完竣。其主要構造、室內隔間及建築物主要設
    備等與設計圖樣相符者，發給使用執照」，建築法第七十條
    第一項定有明文。查系爭大樓既已於八十五年十月間經台北
    縣政府工務局之竣工查驗，並核發使用執照，已如上述；而
    該使用執照係屬公文書，依民事訴訟法第三百五十五條第一
    項規定，推定為真正。雖被上訴人主張系爭大樓之主要構造
    、室內隔間及建築物主要設備等尚未完工，惟不能舉出反證
    以實其說，足見其所為此部分之主張，亦無足取。
  (四)次按承攬之工作為建築物或其他土地上之工作物，或為此等
    工作物之重大修繕者，承攬人就承攬關係所生之債權，對於
    其工作所附之定作人不動產，有抵押權，修正前民法第五百
    十三條亦定有明文。查系爭大樓之新建後續工程，既經上訴
    人施工完成主要結構、室內隔間及建築物主要設備等與設計
    圖樣相符，並經台北縣政府工務局於八十五年十月間發給使
    用執照，已達其遮風避雨及家居使用之目的，自屬民法第六
    十六條所稱之不動產，顯見上訴人已依約完成承攬工作。
  (五)雖被上訴人又舉出現場照片四十六幀，主張系爭大樓尚未竣
    工，仍有部分定作人之化妝鏡、防火門及止滑銅條等尚未裝
    妥云云（見原審卷一四八頁至一五一頁、一八八頁至一二二
    六頁），惟查上開細部工尚未竣工部分，係屬地主梁國鼎個
    人所分得之部分樓層，梁國鼎要求上訴人暫不予施工，上訴
    人始未施作，並經證人梁國鼎在原審證稱：「（法官提示上
    開照片問：究竟有無完工？）這部分是我的房子，是我要求
    先不要作，是一到三樓還有地下室的部分，…沒有裝修的部
    分大概價值幾百萬（元），四樓以上裝修都作了。」（見原
    審卷一五五頁至一五六頁之言詞辯論筆錄），足見上訴人係
    應梁國鼎之要求，就上開細部工作部分暫不施工，並不影響
    系爭大樓已完工並成為獨立不動產之事實。況被上訴人所提
    出之上開照片，依其照片上所顯示之日期，係於系爭大樓八
    十五年間完工並取得使用執照後，已經過五年之九十年間始
    拍攝，由於該建物完工後並未妥善加以管理，致系爭大樓內
    已施作完成之樓梯防滑銅條，於九十年三月間遭訴外人林仁
    豪、林永昇所竊取（見本院重上卷一六一頁至一六三頁之刑
    事判決），足見系爭大樓除地主梁國鼎要求暫不施工之部分
    外，其他細項全係系爭大樓於竣工後管理不善或遭外力破壞
    所造成，顯屬不可歸責於上訴人之事由所致，尚不得據以認
    定上訴人於八十五年間尚未完成系爭大樓。縱上開細部工作
    部分尚未完成，充其量亦僅生瑕疵修補問題，亦無礙於上訴
    人就系爭大樓已建築完竣並已取得使用執照條件成就之認定
    。
  (六)復按法定抵押權係以承攬關係所生之債權為擔保範圍，依抵
    押權之從屬性，則法定抵押權自以承攬報酬請求權存在為前
    提。而系爭承攬契約於第五條約定：「付款辦法，按工程進
    度實作數量支付乙方（指上訴人）。」，此為兩造所不爭執
    。系爭承攬契約既約定按實作數量支付工程款，則上訴人即
    得依所完成之工程數量取得承攬報酬請求權，並非俟全部工
    程完成，始取得承攬報酬請求權，核與民法第四百九十條第
    一項，須俟工作完成始給付報酬之規定不同；而證人梁國鼎
    亦在原審證稱：「裝修工程部分當時是實作實付，我現在還
    欠被告（指上訴人）一千多萬（元）到二千萬（元）…，還
    有追加，所以又增加一千多萬（元）的工程款，所以我總共
    欠他三千多萬（元）。」（見原審卷一五五頁之言詞辯論筆
    錄）。是上訴人依系爭承攬契約施作所被積欠之三千多萬元
    承攬報酬，依抵押權之從屬性及修正前民法第五百十三條之
    規定，對系爭大樓自已取得法定抵押權。被上訴人主張上訴
    人對系爭大樓並無法定抵押權存在，亦無足取。
五、雖被上訴人又主張上訴人對系爭大樓縱有法定抵押權存在，
    亦因上訴人書立法定抵押權拋棄同意書而消滅云云（見原審
    卷六七頁），惟為上訴人所否認，且查：上訴人係於八十四
    年十二月八日與梁國鼎簽訂系爭承攬契約，迄八十五年十月
    間始申報完工，已如上述；而上訴人抗辯伊出具上開法定抵
    押權拋棄同意書與被上訴人時，尚未施工，為被上訴人所不
    爭執。按修正前民法第五百十三條規定之法定抵押權，係基
    於法律規定而發生，故不待登記即生效力，惟其拋棄，乃屬
    依法律行為而喪失其不動產物權之處分，自非依法為法定抵
    押權之登記，不得為之（司法院院字第二一九三號解釋參照
    ）；又不動產物權依法律行為而喪失者，非經登記不生效力
    。苟未依法為拋棄登記，仍不生消滅其拋棄物權之效果（最
    高法院七十四年台上字第二三二二號判例參照）。查上訴人
    僅係於出具法定抵押權拋棄同意書予被上訴人乙○○、丙○
    ○二人（見原審卷六七頁），且未依法辦理拋棄登記，已為
    兩造所不爭執。依上開說明，自不發生拋棄之效果。況縱認
    上訴人立具法定抵押權拋棄同意書之際，已生拋棄之效力，
    惟上開拋棄同意書上已載明：「但建築物建造完成，請領使
    用執照後，經乙○○及丙○○同意，所為之第二次施工部分
    ，不在此限」，顯然上訴人所為拋棄之意思表示並不包括第
    二次後續施工部分，則上訴人仍得針對後續已完成之部分，
    就系爭建物主張法定抵押權。足見被上訴人所為上開之主張
    ，亦無足取。
六、末按債權人以債務人係強制執行法第四條之二規定執行名義
    效力所及之人對之聲請強制執行，如債務人主張其非執行名
    義效力所及者，始得於強制執行程序終結前，依同法第十四
    條之一第一項，向執行法院對債權人提起異議之訴。本件上
    訴人執士林地院八十五年度拍字第二四六七號拍賣抵押物裁
    定對被上訴人聲請實施系爭強制執行時，僅記載依強制執行
    法第四條第一項第五款規定聲請，並未提及被上訴人為該執
    行名義效力所及之人（見士林地院八十八年度執字第八一六
    七號民事執行影印卷內所附蓋有八十八年七月十五日日期戳
    之聲請強制執行狀）。則上訴人並非依強制執行法第四條之
    二規定以被上訴人係執行名義效力所及之人對之聲請實施系
    爭強制執行，被上訴人自不得依強制執行法第十四條之一第
    一項規定，提起異議之訴。
七、綜上所述，上訴人與梁國鼎所簽訂系爭承攬契約之效力，既
    及於被上訴人，被上訴人即為系爭建物之定作人，上訴人並
    已依約完成系爭大樓之後續建築工程，依上開承攬契約書第
    一項、第三項及第五項約定，自得請求給付承攬報酬。則上
    訴人依修正前民法第五百十三條規定，對系爭建物即已取得
    法定抵押權。從而，被上訴人依據強制執行法第十四條第二
    項、第十四條之一第一項規定，提起債務人異議之訴、及依
    同法第十五條規定，提起第三人異議之訴，請求確認上訴人
    對系爭建物之法定抵押權不存在，並撤銷系爭執行事件中就
    系爭建物所為強制執行程序，均屬不應准許。原審所為上訴
    人敗訴之判決，自有未洽。上訴論旨指摘原判決不當，求予
    廢棄改判，為有理由。
八、至兩造其餘之攻擊或防禦方法及未經援用之證據，經本院斟
    酌後，認為均不足以影響本判決之結果，自無逐一詳予論駁
    之必要，併此敘明。
據上論結，本件上訴為有理由，依民事訴訟法第四百四十五條、
第七十八條、第八十五條第一項前段，判決如主文。
中    華    民    國    95    年    1    月    17    日
                  民事第六庭    審判長法  官  林鄉誠
                                      法  官  彭昭芬
                                      法  官  楊豐卿
正本係照原本作成。
如不服本判決，應於收受送達後20日內向本院提出上訴書狀，其
未表明上訴理由者，應於提出上訴後20日內向本院補提理由書狀
（均須按他造當事人之人數附繕本）上訴時應提出委任律師或具
有律師資格之人之委任狀；委任有律師資格者，另應附具律師資
格證書及釋明委任人與受任人有民事訴訟法第466條之一第一項
但書或第二項（詳附註）所定關係之釋明文書影本。
中    華    民    國    95    年    1     月    17    日
                                      書記官  殷丹妮
附註：
民事訴訟法第四百六十六條之一（第一項、第二項）：
對於第二審判決上訴，上訴人應委任律師為訴訟代理人。但上訴
人或其他法定代理人具有律師資格者，不在此限。
上訴人之配偶、三親等內之血親、二親等內之姻親，或上訴人為
法人、中央或地方機關時，其所屬專任人員具有律師資格並經法
院認為適當者，亦得為第三審訴訟代理人。


司法院資訊處製作；財團法人民間司法改革基金會備份。
